【裁判字號】    97,抗,2031
【裁判日期】    971231
【裁判案由】    訴訟救助
【裁判全文】
臺灣高等法院民事裁定                  97年度抗字第2031號
抗  告  人  甲○○
抗告人因與乙○○間訴訟救助事件，對於中華民國97年9月22日
臺灣臺北地方法院97年度救字第182號裁定提起抗告，本院裁定
如下：
    主  文
原裁定廢棄。
    理  由
一、按當事人無資力支出訴訟費用者，法院應依聲請以裁定准予
    訴訟救助；法院認定前項無資力時，應斟酌當事人及其共同
    生活親屬基本生活之需要，民事訴訟法第107條定有明文。
    又經法律扶助會分會准予法律扶助之無資力者，其於訴訟程
    序中，向法院聲請訴訟救助時，應准予訴訟救助。但另有不
    符法律扶助事實之證明者，不在此限；法律扶助法所稱無資
    力者，係指符合社會救助法之低收入戶或其每月可處分之收
    入及可處分之資產低於一定標準者，前項所稱一定標準之認
    定辦法，由基金會定之，該法第62條、第3條分別定有明文
    。而依財團法人法律扶助基金會訂定之「受法律扶助者無資
    力認定標準」第3條第1、2款關於無資力之標準，申請人如
    為住所地於台北市之非單身戶，家庭人口為二人者，全戶每
    月可處分之收入未超過新台幣（下同）28, 000元，且可處
    分之資產在500,000元以下；家庭人口為三人者，全戶每月
    可處分之總收入未超過38,000元，且可處分之資產在500,
    000元以下者屬之，合先敘明。
二、本件相對人乙○○以其於抗告人所提起拆屋還地事件中，對
    抗告人與其他必須合一確定之共同訴訟當事人提起反訴，請
    求確認地上權登記請求權存在等，因無資力支付訴訟費用，
    且非顯無勝訴之望，業獲財團法人法律扶助基金會臺北分會
    准予法律扶助等情為由，聲請訴訟救助，固提出民事反訴起
    訴狀、法律扶助基金會覆議決定通知書為證（見原法院卷第
    4-7頁）。然依本院所查相對人之法律扶助資力詢問表內容
    顯示，相對人全戶應計人口數含其長子劉俊雄、劉俊吉計3
    人，相對人無工作所得，每月請領老人年金3,000元、劉俊
    雄平均每月薪資35,000元、劉俊吉每月薪資23,000元，全戶
    可處分所得淨額為61,000元，高於前述家庭人口三人所稱之
    無資力標準（即38,000元），嗣以劉俊雄具低收入戶身分，
    其收入不予列入，全戶收入經扣除後為26,000元，故認已符
    合法律扶助法認定之無資力標準，覆議決定給予扶助等情，
    此有財團法人法律扶助基金會台北分會之資力審查詢問表及
    覆議決定通知書足憑。惟倘認劉俊雄因屬低收入戶，其薪資
    不予計入始符公允，以其又未與相對人同住，卻將之計入申
    請人全戶人口數是否妥適？其次，相對人申請法律扶助時自
    稱劉俊雄已成家，每月會寄錢回家，大約4,000元等語（見
    上開詢問表備註欄），此部分又是否該當於上開認定標準第
    4 條第1項第6款「每月定期或不定期接受之贈與」之情形而
    應列為可處分之收入？是相對人是否達於法律扶助法所定無
    資力之標準，實待商榷。倘相對人不符合法律扶助之情形，
    即應依民事訴訟法第107條規定審酌是否應予訴訟救助，此
    尚須衡量當事人之收入與應繳納之訴訟費用，始能論其資力
    之有無，則抗告人主張：原法院就相對人所提反訴，未核定
    其訴訟標的價額與應繳納之裁判費數額，且未審酌相對人及
    其同居之直系血親卑親屬是否毫無資力，遽以法律扶助基金
    會准予扶助即准許訴訟救助，爰請求廢棄原裁定，為有理由
    ，然因本案訴訟卷證均在原審，本院無從知悉相對人所提反
    訴之訴訟費用數額究係若干，為免調卷往返費時，爰由本院
    將原裁定廢棄，發回原法院詳予調查後，另為適當之處理，
    爰裁定如主文。
中    華    民    國    97    年    12    月    31    日
                    民事第九庭
                        審判長法  官  黃熙嫣
                              法  官  林玲玉
                              法  官  陳玉完
正本係照原本作成。
不得抗告。
中    華    民    國    98    年    1     月    5     日
                              書記官  鎖瑞嶺


司法院資訊處製作；財團法人民間司法改革基金會備份。
